【裁判字號】    97,消債更,562
【裁判日期】    971121
【裁判案由】    更生事件
【裁判全文】
臺灣板橋地方法院民事裁定          97年度消債更字第562號
聲  請  人
即  債務人  甲○○
上列當事人因消費者債務清理事件，聲請更生，本院裁定如下：
    主  文
聲請駁回。
聲請程序費用由聲請人負擔。
    理  由
一、按債務人與金融機構協商成立者，不得聲請更生或清算，但
    因不可歸責於己之事由，致履行顯有重大困難者，不在此限
    ；本條例施行前，債務人依金融主管機關協調成立之中華民
    國銀行公會會員辦理消費金融案件無擔保債務協商機制與金
    融機構成立之協商，準用前項之規定，消費者債務清理條例
    第151 條第5 項、第6 項分別定有明文。是債務清償方案成
    立後，固由債務人按其條件履行，惟需於其後發生情事變更
    ，在清償期間收入或收益不如預期，致該方案履行困難甚或
    履行不能，因不可歸責於己，始能聲請更生或清算。此項規
    定旨在避免債務人任意毀諾已成立之協商，濫用更生或清算
    之裁判上債務清理程序，蓋以債務清償方案係經當事人行使
    程序選擇權所為之債務清理契約，債務人應受該成立之協議
    所拘束。債務人既已與金融機構協商成立，如認該協商方案
    履行有其他不適當情形，自仍應再循協商途徑謀求解決。次
    按，聲請更生或清算不合程式或不備其他要件者，法院應以
    裁定駁回之，但其情形可以補正者，法院應定期間先命補正
    ，復為同條例第8 條所明定。
二、本件聲請意旨略以：聲請人於消費者債務清理條例施行前，
    曾依照中華民國銀行公會會員辦理消費金融案件無擔保債務
    協商機制，與最大無擔保債權金融機構復華商業銀行（現為
    元大商業銀行）成立協商，約定自民國95年11月起，分120
    期，每月清償新臺幣（下同）1 萬9,334 元，至全部清償為
    止，惟聲請人於協商成立後，皆有按月繳款，且配偶陳秀紅
    亦有出資還款，後因配偶患有糖尿病後須接受治療，身體狀
    況需要控制，導致無力再資助聲請人，此外還有雙親要扶養
    （父親82歲，母親72歲），父親身體狀況較差需要照料，而
    聲請人更是加班努力賺錢，儘管如此，收入扣掉生活費用負
    擔、父母的扶養費及兩個小孩得扶養費用，但還是無力還債
    ，最終於96年11月毀諾，爰依法聲請裁定准予更生云云。
三、查聲請人主張其於消費者債務清理條例施行前，曾依照中華
    民國銀行公會會員辦理消費金融案件無擔保債務協商機制，
    與最大無擔保債權金融機構復華商業銀行（現為元大商業銀
    行）成立協商，約定自民國95年11月起，分120 期，每月清
    償1 萬9,334 元，至全部清償為止等情，業據其提出協議書
    影本及財團法人金融聯合徵信中心債權人清冊各1 件為證，
    堪信屬實。依首開說明，聲請人於協商成立後復為更生之聲
    請，須有不可歸於己之事由，致履行顯有重大困難，始為適
    法。
四、次查，聲請人雖主張協商成立後能夠按月還款係因有配偶之
    資助，後因配偶身體不佳而無力再予以資助等語，惟聲請人
    於協商當時即應考量自身是否有能力負擔協商金額，而非仰
    賴他人之資助作為償債之資金來源，況觀諸聲請人所提出配
    偶陳秀紅之郵政存簿儲金簿薪資存摺及所得明細單顯示，自
    96年4 月至97年5 月聲請人配偶之薪資收入穩定，且參酌其
    95年度及96年度綜合所得稅各類所得資料清單之記載，其該
    兩年度之年所得分別為67萬8,695 元、69萬5,448 元，平均
    月所得各為5 萬6,558 元、5 萬7,954 元，亦見配偶之收入
    並無減少反而增加，準此，聲請人以此為由主張有不可歸責
    於己致履行顯有重大困難，實不足採。又聲請人主張須扶養
    父母等語，惟聲請人之父親林其吉名下有兩棟房屋及兩筆土
    地，公告現值達431 萬0,744 元，而聲請人之母親林趙寶蓮
    95年度及96年度分別有營利所得10萬0,261 元、14萬9,964
    元，並有投資財產合計64萬4,680 元，此皆有聲請人所提之
    林其吉財產歸屬資料清單、林趙寶蓮95年度、96年度綜合所
    得稅各類所得資料清單及財產歸屬資料清單在卷為憑。故林
    其吉及林趙寶蓮皆尚非不能以自己之財產維持自己之生活，
    與民法第1117條第1 項規定受扶養權利之要件尚有未合，故
    聲請人主張每月須支出扶養父母之費用1 萬元，難認為必要
    。再者，所謂薪資債權，係包括薪俸、獎金、津貼、補助費
    、研究費等在內。是聲請人固主張每月收入約3 萬5,000 元
    ，然觀諸聲請人所提出之95年度及96年度綜合所得稅各類所
    得資料清單記載，其該兩年度之年所得分別為82萬4,356 元
    及85萬6,656 元，平均每月所得分別為6 萬8,693 元及7 萬
    1,388 元，扣除每月協商金額1 萬9,334 元後，每月尚餘4
    萬9,359 元及5 萬2,054 元【計算式：6 萬8,693 元－1 萬
    9,334 元＝4 萬9,359 元；7 萬1,388 元－1 萬9,334 元＝
    5 萬2,054 元】，實足以支應其所列每月必要支出2 萬1,55
    0 元（包括每月水費250 元、電費900 元、瓦斯費1,200 元
    、電話費600 元、交通費3,000 元、醫療費100 元、大樓管
    理費400 元、日用雜費100 元及子女教育費5,000 元），是
    並無不能維持基本生活之情形。此外，參酌安泰商業銀行股
    份有限公司之聲請狀記載，聲請人已履行協商條件13期（自
    95年11月起至96年11月止），聲請人復未舉證證明其於協商
    成立後有何收入減少或支出增加而影響其清償能力之情事，
    則其單方面拒不依協商條件履行，顯難認為有何不可歸責於
    己之事由存在。從而，聲請人向本院聲請更生，自不應准許
    ，爰裁定如主文。
中    華    民    國    97    年    11    月    21    日
                  民事第三庭    法  官  許月珍
上為正本係照原本作成
如不服本裁定，應於裁定送達後10日內，以書狀向本院提出抗告
，並繳納抗告費新臺幣1千元
中    華    民    國    97    年    11    月    24    日
                                書記官  劉昌明


司法院資訊處製作；財團法人民間司法改革基金會備份。
